【裁判字號】    97,台上,2230
【裁判日期】    970529
【裁判案由】    違反毒品危害防制條例
【裁判全文】
最高法院刑事判決            九十七年度台上字第二二三０號
上  訴  人  台灣高等法院花蓮分院檢察署檢察官
上  訴  人
即  被  告  甲○○
                    （
            乙○○
上列上訴人等因被告等違反毒品危害防制條例案件，不服台灣高
等法院花蓮分院中華民國九十七年三月二十四日第二審判決（九
十六年度上訴字第三五三號，起訴案號：台灣台東地方法院檢察
署九十六年度偵字第三九一號），提起上訴，本院判決如下：
    主  文
原判決撤銷，發回台灣高等法院花蓮分院。
    理  由
原判決撤銷第一審之判決，改判論處上訴人即被告甲○○販賣第
二級毒品二罪；上訴人即被告乙○○意圖販賣而持有第一級毒品
罪刑，並諭知乙○○被訴販賣第二級毒品部分無罪。固非無見。
惟查：(一)被告及共犯之自白，不得作為有罪判決之唯一證據，仍
應調查其他必要之證據，以察其是否與事實相符，使犯罪事實獲
得確信者，始足當之。立法目的乃欲以補強證據擔保自白之真實
性。原判決認定甲○○與吳恆禎共同於九十五年二月至五月間之
某二日，在台東縣台東市某處，以一兩新台幣（下同）十萬元之
價格，連續販賣安非他命二兩、一兩予蔡世璋二次之事實。無非
以甲○○及蔡世璋之自白為論罪之證據。第查甲○○及蔡世璋於
警詢、偵查中，就買賣安非他命之時間、數量及價格先後供述不
相一致，已有瑕疵可指。嗣甲○○於審判中堅詞否認販毒犯行，
警方復未查獲其販賣之毒品、販毒工具及販毒所得以供憑證。能
否謂其等自白與犯罪事實相符，而達到可以確信其為真實之程度
，即堪質疑。原判決逕採甲○○及蔡世璋之自白為有罪判決之唯
一論據，似與上開證據法則有違，遽行定讞，自不足以昭折服。
(二)刑事訴訟法第三百七十九條第十四款所謂判決理由矛盾，指所
載理由，彼此牴觸互相齟齬，如事實之記載及理由之說明不相一
致，或理由中之說明前後矛盾而言。原判決既於事實欄內記載：
蔡世璋在警方授意下，以電話與甲○○聯絡，佯稱欲購買安非他
命，並約定購買之數量，交貨時間、地點等事宜。甲○○始基於
販賣安非他命而販入之意思，以電話委託乙○○向「男仔」販入
安非他命八包，嗣於進行交易時，為警當場查獲等情；但卻於理
由內敘明：「甲○○於本案實施誘捕偵查前，即主動向證人蔡世
璋表示是否要購買毒品，積極與證人蔡世璋接觸，並提供毒品價
格，足認被告甲○○本案實施誘捕偵查前，原即有販賣安非他命
之犯意甚明」等語（原判決理由二之(五)）。就甲○○何時起意販
賣安非他命之時間，前曰：在警方誘捕偵查後始起意販賣，後曰
：在警方誘捕偵查前即已起意販賣。其事實之記載及理由之說明
不相一致，併有判決理由矛盾之違法。(三)共同實行犯罪行為者，
在合同意思範圍內，相互利用他人之行為，以達其犯罪之目的，
原不必每一階段均參與，祇須分擔犯罪行為之一部，即應對於全
部所發生之結果共同負責，又共同正犯之意思聯絡，不限於事前
有所協議，於行為當時，基於相互之認識，以共同犯罪之意思參
與者，亦無礙於共同正犯之成立。原判決認定蔡世璋在警方之授
意下，向甲○○佯稱欲購買安非他命八兩，每兩七萬元。甲○○
即基於意圖營利之意思，委託乙○○販入安非他命，乙○○乃向
綽號「男仔」者販入安非他命八包藏放在小客車引擎室空氣濾清
器內，以避人耳目，嗣由甲○○駕駛小客車搭載乙○○自高雄出
發至台東市○○路一四一號東錦大飯店對面停車場，與蔡世璋進
行交易等情。如果無訛，乙○○已參與部分犯罪行為之實施，縱
無營利之意圖，仍非不成立犯罪；又事前雖僅由甲○○與蔡世璋
聯絡，但乙○○於行為當時，如基於相互之認識，以共同犯罪之
意思參與，則仍無礙於共同正犯之成立，原審自應詳查審認。且
原判決一面認為甲○○基於意圖營利之意思，並已著手販入安非
他命之行為，並非警方所「陷害教唆」，而論以販賣第二級毒品
既遂罪；一面又認為乙○○係因甲○○與蔡世璋談妥毒品之數量
、價格後，始受甲○○之託向「男仔」販入安非他命八包，警方
此次之誘捕行為對乙○○而言應屬「陷害教唆」，可以阻斷犯罪
之成立，而為乙○○無罪之諭知。其前後立論不一，難謂無判決
理由矛盾之違誤。(四)毒品危害防制條例第四條第一項之販賣第一
級毒品罪，不以販入之後復行賣出為要件；祇須以營利為目的販
入或賣出，有一於此，即已成立。而同條例第五條第一項之意圖
販賣而持有第一級毒品罪，係指基於販賣以外之其他原因而持有
，嗣始起意售賣者而言。乙○○於警詢中供承：「海洛因五包是
我裝入黑色皮包後置入汽車引擎室空氣濾清器內藏放，是綽號『
男仔』給的，他是要我看看有沒有人買，如果有人要買就賣給他
，如果沒人要買就將毒品還給他」、「海洛因販賣後每賣一兩要
給『男仔』八萬元，販賣的差價就是我的酬勞」等語（原判決第
六頁、警卷第五頁）。倘若不虛，「男仔」交付海洛因予乙○○
時，既交待可伺機販賣以賺取差價，乙○○仍予以收受，似非基
於販賣以外之原因而持有毒品，則其於收受「男仔」交付海洛因
同時不無營利之意圖，已著手於毒品危害防制條例第四條第一項
之販賣第一級毒品罪之構成要件，原判決論以意圖販賣而持有第
一級毒品罪，其法律之適用，是否妥適，併有再行研求之餘地。
(五)毒品危害防制條例第十九條第一項前段「犯第四條至第九條、
第十二條、第十三條或第十四條第一項、第二項之罪者，其供犯
罪所用或因犯罪所得之財物，均沒收」係屬強制規定，採義務沒
收原則，並非事實審法院得依職權決定之事項。按行動電話服務
須以晶片卡（即SIM 卡）為使用介面，因此電信公司於出租行動
電話門號予消費者使用時，即同時附帶提供晶片卡給消費者作為
門號使用之介面，故電信公司接受消費者申辦門號並將該門號開
通上線時，該晶片卡之所有權已移轉於消費者。原判決主文就被
告所有門號0000000000號、0000000000號、0000000000號之行動
電話各一支，認係被告等所有供犯罪所用之財物，予以宣告沒收
，惟將行動電話內含之SIM卡，排除在沒收之外，逕認該SIM卡屬
電信公司所有、門號申請人僅有使用權，非屬被告所有等語（原
判決第十七頁），並未說明其所憑之依據，復有判決理由欠備之
違誤。以上為上訴意旨所指摘及本院得依職權調查之事項，應認
原判決有發回更審之原因。
據上論結，應依刑事訴訟法第三百九十七條、第四百零一條，判
決如主文。
中    華    民    國  九十七  年    五    月  二十九  日
                      最高法院刑事第十一庭
                          審判長法官  花  滿  堂
                                法官  黃  正  興
                                法官  陳  東  誥
                                法官  林  錦  芳
                                法官  孫  增  同
      本件正本證明與原本無異
                                      書  記  官
中    華    民    國  九十七  年    六    月    二    日
                                                      V


司法院資訊處製作；財團法人民間司法改革基金會備份。
